臺灣臺中地方法院刑事判決　96年度交訴字第305號
公　訴　人　臺灣臺中地方法院檢察署檢察官
被　　　告　甲○○
上列被告因公共危險等案件，經檢察官提起公訴（96年度偵字第
21367號），本院判決如下：
    主    文
甲○○駕駛動力交通工具肇事，致人傷害而逃逸，處有期徒刑陸
月，如易科罰金，以新臺幣壹仟元折算壹日。緩刑貳年。
被訴業務過失傷害部分不受理。
    事    實
一、甲○○為送貨人員，於民國九十六年八月四日十六時五十四
    分許，駕駛財駿汽車修護廠所有之車牌號碼ＰＭ－一六三九
    號自小貨車，沿臺中市○○路由西往東行駛至自由路口時欲
    左轉自由路時，本應注意遵守汽車行駛至交岔路口，轉彎車
    應讓直行車先行之規定。且依當時情形又無不能注意之情事
    ，竟貿然左轉，致與在對向往西行駛由乙○○所騎乘車牌號
    碼ＰＶ五－八○三號重型機車發生碰撞，致乙○○受有右膝
    開放性粉碎性骨折併皮膚缺損等傷害（業務過失傷害部分業
    據乙○○撤回告訴）。甲○○明知已駕車肇事，係依法負有
    救助義務之人，且對乙○○因撞擊而發生傷害之結果，已有
    所預見，理應將乙○○送醫救治或為適當之保護處置，並且
    等待救護車到來始得離開現場，惟甲○○肇事後於檢視乙○
    ○之傷勢後，因急於送貨，乃將乙○○攙扶到人行道後，基
    於肇事逃逸之犯意，僅留下電話號碼後隨即駕駛上揭小貨車
    而逃離現場，而未採取必要之救護措施及在現場等待救護車
    到來。嗣經警依現場目擊民眾提供之線索，進而循線查獲。
二、案經乙○○訴由臺中市警察局第一分局報請臺灣臺中地方法
    院檢察署檢察官偵查起訴。
    理    由
壹、程序方面：
一、證人乙○○於偵查中之證述，無證據能力：
（一）按告訴人之指訴如係就與待證事實有重要關係之親身知覺
      、體驗事實陳述時，即居於證人之地位，自應依刑事訴訟
      法第一百八十六條第一項規定命其具結，使告訴人知悉其
      有據實陳述之義務，以擔保其證言之真實性，該供述證據
      始具證據能力，如未踐行人證之法定調查程序，依法自不
      得作為證據。此有最高法院九十四年度臺上字第一○○一
      號、九十四年度臺上字第一六四四號判決意旨可參。
（二）本件證人即被害人乙○○（下稱證人乙○○）於檢察官偵
      查中之陳述，因檢察官未當庭命其具結，依前開說明，應
      無證據能力。
二、證人乙○○於警詢之證述，有證據能力：
（一）按被告以外之人於檢察事務官、司法警察官或司法警察調
      查中所為之陳述，與審判中不符時，其先前之陳述具有較
      可信之特別情況，且為證明犯罪事實存否所必要者，得為
      證據；又被告以外之人於審判中有傳喚不到之情形，其於
      檢察事務官、司法警察官或司法警察調查中所為之陳述，
      經證明具有可信之特別情況，且為證明犯罪事實之存否所
      必要者，得為證據，刑事訴訟法第一百五十九條之二、第
      一百五十九條之三第三款分別定有明文。又被告以外之人
      於審判外之陳述，雖不符合同法第一百五十九條之一至第
      一百五十九條之四之規定，但經當事人於審判程序同意作
      為證據，法院審酌該言詞陳述或書面陳述作成時之情況，
      認為適當者，亦得為證據。當事人、代理人或辯護人於法
      院調查證據時，知有第一百五十九條第一項不得為證據之
      情形，而未於言詞辯論終結前聲明異議者，視為有前項之
      同意，刑事訴訟法第一百五十九條之五亦有規定。其立法
      意旨在於傳聞證據未經當事人之反對詰問予以核實，原則
      上先予排除。惟若當事人已放棄反對詰問權，於審判程序
      中表明同意該等傳聞證據可作為證據；或於言詞辯論終結
      前未聲明異議，基於尊重當事人對傳聞證據之處分權，及
      證據資料愈豐富，愈有助於真實發見之理念，且強化言詞
      辯論主義，使訴訟程序得以順暢進行，上開傳聞證據亦均
      具有證據能力。（最高法院九十六年度臺上字第五三四○
      號判決意旨參照）。
（二）經查，本判決下列所引用之各該被告以外之人於審判外之
      陳述，雖屬傳聞證據，然證人乙○○於警詢中之陳述係出
      於自由意思為之，且陳述之時點（九十六年八月十三日）
      較接近於事實發生之時點，陳述之內容係其等親自見聞之
      事，亦無不法取供之情形，且於本院審理時予以提示並告
      以要旨，踐行調查程序，並經檢察官、被告甲○○均表示
      「並無」意見，則檢察官及被告甲○○均已「知有」同法
      第一百五十九條第一項不得為證據之情形，而未於言詞辯
      論終結前聲明異議。是以其等於警詢陳述當時之客觀情況
      具有較可信之特別情況，復為證明本件犯罪事實存否所必
      要，亦應認有證據能力。
三、道路交通事故調查報告表（一）、（二）、道路交通事故現
    場圖及現場照片（參臺中市警察局第一分局中分一刑字第○
    九六○○二七○五六號卷，下稱警卷，第十四頁至二十五頁
    ），及臺中市警察局九十六年十一月十二日中市警指字第○
    九六○○八二九四五號函及函附之臺中市警察局勤務指揮中
    心受理各類案件記錄單（參本院卷第二十六、二十七頁），
    均有證據能力：
（一）按除顯有不可信之情況外，公務員職務上製作之紀錄文書
      、證明文書，得為證據，刑事訴訟法第一百五十九條之四
      第一款定有明文。復按刑事訴訟法第一百五十九條之四對
      於具有高度特別可信之文書如公務文書等，在兼具公示性
      、例行性或機械性、良心性及制裁性等原則下，雖屬傳聞
      證據，例外容許作為證據使用。因此，採取容許特信性文
      書作為證據，應注意該文書之製作，是否係於例行性的公
      務或業務過程中，基於觀察或發現而當場或即時記載之特
      徵（最高法院九十四年度臺上字第一三六一號判決意旨參
      照）。
（二）故員警於處理道路交通事故之際，依程序均須製作道路交
      通事故調查報告表（一）、（二）、道路交通事故現場圖
      ，並依現場狀況，以科學儀器之相機拍攝現場照片，故上
      揭文書乃公務員依職權所為，與其責任、信譽攸關，如有
      錯誤、虛偽、公務員可能因此負擔刑事及行政責任，從而
      其正確性自較高，且該等文書係經常處於可受公開檢查之
      狀態，其真實性自屬較高，自得作為被告或犯罪嫌疑人所
      犯犯罪事實嚴格證明之紀錄，故依刑事訴訟法第一百五十
      九條之四第一款之規定，自有證據能力。
（三）另臺中市警察局上揭函及函附之臺中市警察局勤務指揮中
      心受理各類案件記錄單，亦係勤務指揮中心之員警，依民
      眾實際通報之情況，將通報之時間、地點及大致之案發內
      容所為之記載，乃於例行之公務中，機械性地基於己身之
      觀察或發現，而將當場或即時記載之特徵，且查無顯不可
      信之情況，是揆諸上揭法條規定及判決意旨，應認上開文
      書之性質，亦屬公務員職務上製作之證明文書，依刑事訴
      訟法第一百五十九條之四第一款規定，自有證據能力。
四、行政院衛生署臺中醫院九十六年八月十四日診斷證明書 (下
    稱診斷證明書)，有證據能力：
(一)、查本件診斷證明書，僅有單純之結論性記載，並未如一般
      鑑定報告，有詳述鑑定過程及鑑定結論。從而，診斷證明
      書之性質，與鑑定報告仍屬有別。
(二)、又刑事訴訟法第一百五十九條之四第二款之文書，必須係
      從事業務人之人，於業務上或通常業務過程中「所須製作
      」之紀錄文書、證明文書始足當之。衡諸常情，從事醫療
      業務之醫生，於通常業務過程所須製作之文書，充其量僅
      係病歷報告，至於診斷證明書，係依病患個案請求，由醫
      師事後，依其記憶或參酌病歷報告，將病患之情形，作一
      結論性之記載，故性質上亦與前開規定有間。
(三)、然診斷證明書係由醫師本其專業知識所作成，客觀上顯然
      具有一般可信性，故性質上應屬刑事訴訟法第一百五十九
      條之四第三款所稱「其他於可信之特別情況下所製作之文
      書」，仍具有證據能力，得為證據。
貳、實體方面：
一、訊據被告甲○○固坦承有於上揭時、地，因業務上過失而與
    證人乙○○發生車禍，並致證人乙○○成傷，且嗣後於檢視
    證人乙○○之傷害後，留下電話號碼後即駕車駛離現場，而
    未等待救護車到來或將證人乙○○送醫急救等事實，惟矢口
    否認有何肇事逃逸之犯行，辯稱：伊並無肇事逃逸之犯意，
    若真有逃逸之犯意，伊何必要留電話給證人乙○○云云。然
    查：
（一）被告甲○○於肇事後，未停留現場等救護車到來乙節，除
      有被告甲○○上揭部分自白外，復有證人乙○○於警詢及
      本院審理中證述綦詳，並有上揭勤務指揮中心受理各類案
      件記錄單乙紙在卷可參，自堪信為真實。
（二）被告甲○○雖以前揭等詞置辯，然按：
   1、刑法第二百七十六條第一項之過失致人於死罪及同法第二
      百八十四條第一項之過失傷害罪，係針對行為人應注意、
      能注意、而不注意之過失行為予以非難，而八十八年四月
      二十一日增訂之同法第一百八十五條之四之肇事致人死傷
      逃逸罪，則以處罰肇事後逃逸之駕駛人為目的，俾促使駕
      駛人於肇事後能對被害人即時救護，以減少死傷，是該罪
      之成立祇以行為人有駕駛動力交通工具肇事，致人死傷而
      逃逸之事實為已足，至行為人之肇事有否過失，則非所問
      ，二者之立法目的及犯罪構成要件截然不同，最高法院九
      十二年度臺上字第四五五二號判決意旨參照。又按道路交
      通管理處罰條例有關駕車肇事逃逸之處罰規定，其目的既
      在於維護交通安全，加強救護，減少被害人之死傷，並促
      使駕駛人肇事後能對被害人即時救護；則汽車駕駛人駕車
      肇事後，依照前述規定即有「停留現場」及「照顧救護受
      傷之被害人」等義務，且該項義務於行為人駕車肇事致他
      人受傷當時即已存在，尚不因當事人肇事時之心理狀況不
      同而有所差異。至於駕駛人肇事後離開現場之行為，究竟
      係起因於心中緊張害怕、慌張、被害人態度不友善，或是
      欲向他人求援等情事，則係其肇事後逃離現場之動機問題
      ，該車輛駕駛人尚難僅據此即欲解免其業已觸犯之肇事逃
      逸違規責任，臺灣高等法院臺南分院九十五年度交抗字第
      一六一號裁判要旨亦可參。復按刑法第一百八十五條之四
      駕駛動力交通工具肇事致人死傷而逃逸罪之立法目的，乃
      為維護交通，增進行車安全，促使當事人於事故發生時，
      能對被害人即時救護，減少死傷，以保護他人權益並維護
      社會秩序。又其立法精神在於交通事故一旦發生，且發生
      人員傷亡之情況，不論是撞人或被撞，或是因其他事故而
      造成死傷，只要是在駕駛動力交通工具過程內所發生者，
      參與這整個事故過程的當事人皆應協助防止死傷之擴大，
      蓋如駕駛人於事故發生後，隨即駕車逃離現場，不僅使肇
      事責任認定困難，更可能使受傷之人喪失生命或求償無門
      。且刑法第一百八十五條之四具有遺棄罪之性質，乃參照
      刑法第二百九十四條第一項之刑度來增設，又刑法就無義
      務者之遺棄（第二百九十三條）與有義務者之遺棄（第二
      百九十四條）訂有不同之罪責。駕駛汽車肇事致人受傷或
      死亡，依道路交通管理處罰條例第六十二條規定，汽車駕
      駛人有採取救護或其他必要措施並向警察機關報告之義務
      ，由此可知，因汽車駕駛人之故意、過失肇事致人傷亡者
      ，汽車駕駛人本即負有救護義務，若未予以救護，除有違
      該條例第六十二條之規定外，尚構成刑法第二百九十四條
      第一項之遺棄罪。然第一百八十五條之四的救謢義務則不
      以汽車駕駛人因故意或過失肇事致人傷亡為必要，只要其
      為該交通事故之現場當事人，則對事故現場之傷亡人員皆
      有救護之義務，此即為本條與第二百九十四條第一項之區
      別所在。因此，本條所欲規範者乃當事人於交通事故發生
      時（不論其有無故意或過失）遺棄被害人於不顧的逃逸行
      為，且若謂當事人之救護義務須視其有無故意、過失而定
      ，則不僅有違刑法第一百八十五條之四的立法目的與精神
      ，從而，本條文之功能亦將喪失殆盡。故所謂駕駛動力交
      通工具肇事，乃指駕駛動力交通工具發生交通事故，而非
      指因故意或過失導致事故發生而逃逸者，始成立本罪。故
      某甲仍成立刑法第一百八十五條之四之駕駛動力交通工具
      肇事致人死傷而逃逸罪，臺灣高等法院九十年度交上訴字
      第一五九號判決意旨、臺灣高等法院九十一年庭長法律問
      題研討會等均足值參照。
   2、本件被告甲○○於檢視證人乙○○之傷勢後，固然留下電
      話號碼供證人乙○○得於事後加以聯繫，然觀之上揭就刑
      法第一百八十五條之四立法目的之闡釋可知，刑法第一百
      八十五條之四之立法目的，在課與肇事者有即時救助之義
      務，並非在保全被害人事後民事損害賠償權利之實現，從
      而，縱被告甲○○有留電話供證人乙○○事後聯繫，充其
      量亦僅能保全證人乙○○嗣後行使民事侵權行為損害賠償
      請求權時，能有所追尋而已；至於證人乙○○因肇事而受
      之傷害，能否得到即時救助，端賴被告甲○○是否停留原
      地、呼叫救護車，甚至以被告甲○○本身駕駛貨車，亦有
      能力得即時將證人乙○○送往鄰近醫院急救，故被告甲○
      ○僅因送貨時間緊急，卻將已受傷之證人乙○○僅攙扶至
      人行道後，即駕駛離去，揆諸上揭判決意旨說明，自仍構
      成肇事逃逸罪無訛，被告甲○○所辯，委無足採。
二、核被告甲○○所為，係犯刑法第一百八十五條之四之肇事致
    人受傷逃逸罪。爰審酌被告甲○○於肇事後雖下車查看，但
    於檢視證人乙○○傷勢後，即留下電話號碼後逕自離去，未
    能對證人乙○○即時救護，存有一定之危險，幸有不詳姓名
    之路人聯絡救護車及提供車號供警追查，證人乙○○所受傷
    勢非十分嚴重，被告犯後仍未能坦認犯行，但業與證人乙○
    ○成立調解，賠償損害，有臺中縣霧峰鄉調解委員會調解書
    在卷可憑（本院卷第二十頁），暨考之被告甲○○之工作、
    生活狀況、智識程度、犯罪後之態度等一切情狀，判處如主
    文所示之刑，並諭知易科罰金之折算標準，以示懲儆。又查
    被告甲○○前未曾受有期徒刑以上刑之宣告，有臺灣臺中地
    方法院檢察署刑案資料查註紀錄表及臺灣高等法院被告前案
    紀錄表各一份附卷可查，其已知所悔悟，並與證人乙○○達
    成和解，賠償三十五萬元，有上揭調解書一份附卷可稽，經
    此偵審教訓，應當已知所警惕，信無再犯之虞，本院認所宣
    告之刑，以暫不執行為適當，爰併諭知緩刑二年，以勵自新
    ，並觀後效。
貳、公訴不受理部分：
一、公訴意旨另謂：甲○○於前揭時、地，駕駛財駿汽車修護廠
    所有之車牌號碼ＰＭ－一六三九號自小貨車，本應注意遵守
    汽車行駛至交岔路口，轉彎車應讓直行車先行之規定。且依
    當時情形又無不能注意之情事，竟貿然左轉，致與乙○○所
    騎乘車牌號碼ＰＶ五－八○三號重型機車發生碰撞，致乙○
    ○受有右膝開放性粉碎性骨折併皮膚缺損等傷害，因認被告
    涉犯刑法第二百八十四條第二項前段之業務過失傷害罪嫌。
二、按告訴乃論之罪，告訴人於第一審辯論終結前得撤回其告訴
    ，又告訴經撤回者，應諭知不受理之判決，刑事訴訟法第二
    百三十八條第一項、第三百零三條第三款，分別定有明文。
三、本件被告經檢察官依刑法第二百八十四條第二項前段之業務
    過失傷害罪提起公訴，依刑法第二百八十七條前段之規定，
    須告訴乃論。茲據告訴人即證人乙○○具狀撤回其告訴，有
    撤回告訴狀在卷可稽（本院卷第二十一頁），揆諸首開說明
    ，應就被告被訴業務過失傷害部分，諭知不受理之判決。
據上論斷，應依刑事訴訟法第二百九十九條第一項前段、第三百
零三條第三款，刑法第一百八十五條之四、第四十一條第一項前
段，七十四條第一項第一款，判決如主文。
本案經檢察官郭景東到庭執行職務。
中　　華　　民　　國　　96　　年　　12　月　　26　　日
                  刑事第十一庭審判長法　官　王世華
                                    法　官　丁智慧
                                    法　官　林慶郎
以上正本證明與原本無異
如不服本判決，應於收受本判決後十日內向本院提出上訴書狀，
其未敘述上訴理由者，並得於提起上訴後二十日內向本院補提理
由書狀（均須按他造當事人之人數附繕本）
                                    書記官　巫偉凱
中　　華　　民　　國　　96　　年　　12　　月　　26　　日
附錄本件論罪科刑法條全文：
中華民國刑法第185條之4
（肇事遺棄罪）
駕駛動力交通工具肇事，致人死傷而逃逸者，處 6 月以上 5 年
以下有期徒刑。
